【裁判字號】    95,再,4
【裁判日期】    950406
【裁判案由】    損害賠償
【裁判全文】
臺灣高等法院高雄分院民事判決             95年度再字第4號
再 審 原 告    乙○○
再 審 被 告    育興科技企業股份有限公司
兼法定代理人   甲○○
上列當事人間請求損害賠償事件，再審原告對於中華民國95年1
月11日本院94年度上更(一)字第12號確定判決提起再審之訴，本院
判決如下：
    主  文
再審之訴駁回。
再審訴訟費用由再審原告負擔。
    事實及理由
一、再審原告主張：
  (一)再審被告甲○○係再審被告育興科技企業股份有限公司（下
    稱育興公司）負責人。再審被告育興公司承攬訴外人正合興
    重工業股份有限公司（下稱正合興公司）路竹廠CO燃燒塔頸
    部水箱及組立工程，僱用伊子蘇進忠為電焊工。於89年9 月
    3 日15時30分許，蘇進忠在正合興公司路竹廠從事點焊工作
    時，因再審被告育興公司提供之電焊機接柄破裂，致其感電
    遭電擊死亡。再審被告應連帶負過失侵權損害賠償責任，爰
    求為命再審被告連帶給付再審原告新台幣（下同）217 萬
    4,149 元及加付法定遲延利息之判決。乃本院94年度上更(一)
    字第12號確定判決認為再審原告就上開請求中之扶養費用82
    萬8,699 元部分不得請求，所執理由無非以受扶養權利者，
    以不能維持生活而無謀生能力者為限，該無謀生能力之限制
    ，於直系血親尊親屬固不適用之（民法第1117條），但仍以
    具備不能維持生活之限制要件始足當之，該主張受扶養權利
    者，對此主張有利於己之要件應負舉證之責任。查再審原告
    名下有坐落高雄縣彌陀鄉○○段126 地號、206 地號，面積
    各為76.8平方公尺、8.76平方公尺建地及其地上之二層樓房
    1 棟。88年度存款於岡山郵局、彌陀鄉農會之存款利息給付
    總額為29萬3,792 元，至89年存款利息給付總額亦尚達33萬
    718 元，足徵事件發生時，再審原告尚有數百萬元存款，其
    有房地供居住，復至少達數百萬元金錢，即不能謂符合不能
    維持生活之要件。雖再審原告辯稱：各該款項均係其另2 名
    兒子蘇進春、蘇進財所有，寄於其帳戶而已，伊已於91年間
    將存款解約，交由該2 名兒子取去購屋云云。蘇進春、蘇進
    財亦證稱：其母親帳戶內之款，分別係渠等兄弟於民國70幾
    年及82年開始擔任警察時，將每月薪水入渠等兄弟帳戶之
    錢，再每個月領出來交給母親，再由母親存入其帳戶，所以
    母親帳戶之錢，只是代渠兄弟保管而已。嗣因渠等欲購屋，
    故而在91、92年間領出付予渠等兄弟等語。惟經核再審原告
    在彌陀鄉農會及郵局88年1 至6 月存款紀錄，與蘇進春、蘇
    進財兄弟之彌陀郵局同時期提款紀錄比對，再審原告帳戶每
    月收入，大都是定存利息收入，且是以轉帳為之，然而蘇進
    春、蘇進財兄弟同期提款，則多不能在再審原告帳戶內找出
    相對應之存款紀錄，從二者之帳戶內，並無能認定如蘇進春
    、蘇進財所稱之由渠等帳戶提出，再由再審原告將提出交付
    之款存入自己帳戶之情，況蘇進春、蘇進財兄弟於任職有所
    得時，基於回饋父母或共同生活之故，苟有將部分款項交由
    掌理一家事務之母親，乃經營家庭之型態，再審原告將以己
    名義存於銀錢業者，尚難謂非其所有而得自由處分之財產，
    是蘇進春、蘇進財所證各該金錢屬其所有等語，即再審原告
    主張於91年間將款項還予蘇進春、蘇進財購屋之抗辯，均非
    可取。再審原告於事發時，既非不能維持生活之人，其嗣因
    訴訟之故，始將財產為處分，自不得依民法第192 條第2 項
    規定，請求再審被告賠償扶養費之損害。再審原告求償82萬
    8,699元扶養費之損害，不應准許云云。
  (二)按「受發回或發交之法院，應以第三審法院所為廢棄理由之
    法律上判斷為其判決基礎」。民事訴訟法第478 條第4 項定
    有明文。查本案最高法院所為廢棄理由之法律上判斷略以「
    次按扶養之程度，應按受扶養權利者之需要，與負扶養義務
    者之經濟能力及身分定之，民法第1119條定有明文，原審未
    注意及此，逕以台灣省平均每人每年消費支出為計算被上訴
    人（即再審原告）所受扶養費損害之標準，並有可議」。是
    以最高法院所為廢棄理由之法律上判斷（法律上見解）係指
    摘原審未注意及民法第1119條扶養之程度，應按受扶養權利
    者之需要，與負扶養義務者之經濟能力及身分定之。是發回
    理由已指明受發回之法院應調查依民法第1119條之規定，該
    台灣省平均每人每年消費支出是否可採。詎原審竟認作主張
    ，認再審原告並非「不能維持生活」，而駁回再審原告扶養
    費之請求，顯已違反民事訴訟法第478 條第4 項之規定，而
    有同法第496條第1項第1款之再審理由。
  (三)又再審原告係民國34年7 月13日生，已61歲，罹憂鬱症已5
    年多，無薪資收入，為無謀生能力人。再審原告名下之財產
    ，只有先夫遺留之高雄縣彌陀鄉○○街13巷6 號之房地，為
    再審原告所自住，該屋齡已30餘年，為透天2 樓之老舊房子
    ，市值頂多80～90萬元，尚有銀行貸款70餘萬元，再審原告
    並無法靠破舊且無價值之房子維生。至於再審原告原先名下
    固有定期存款，惟該定期存款並非再審原告所有，為再審原
    告之子蘇進春、蘇進財所有，渠等借名存定期存款，而且其
    2 人於91年即將該定期存款解約並將款項領出購買房屋，再
    審原告現戶頭僅餘1,000 元左右，確實無法靠之維生。是再
    審原告確實符合民法第1117條「不能維持生活」之要件，詎
    原審認定不符合，亦有適用法規顯有錯誤之情形。
  (四)為此，依民事訴訟法第496 條第1 項第1 款規定，提起本件
    再審之訴。聲明求為判決：(一)本院94年上更(一)字第12號民事
    確定判決，關於不利於再審原告之部分廢棄。(二)再審被告應
    再連帶給付再審原告82萬8,699 元，及以2,174,149 元計算
    ，自90年3 月20日起至清償日止，按週年利率百分之5 計算
    之利息。(三)再審及前審之訴訟費用均由再審被告負擔。（至
    於本院原確定判決主文欄第1 項利息起算日所為「自民國93
    年3 月20日起」之記載，係「自民國90年3 月20日起」之誤
    寫，業經本院95年2 月17日以94年度上更(一)字第12號裁定更
    正在案，附此明）。
二、本件未經言詞辯論，再審被告亦未具狀作何聲明或陳述。
三、按民事訴訟法第496 條第1 項第1 款所謂適用法規顯有錯誤
    ，係指確定判決所適用之規定顯然不合於法律規定，或與司
    法院現尚有效及大法官會議之解釋，或最高法院現尚有效之
    判例顯有違反或消極的不適用法規，顯然影響裁判者而言。
    並不包括判決理由矛盾、理由不備、取捨證據及認定事實錯
    誤之情形在內（參閱最高法院92年台上字第320 號判決意旨
    ），是事實審法院認定事實錯誤、調查證據欠周、或判決不
    備理由，雖得於判決確定前據為提起上訴之理由，究與適用
    法規顯有錯誤有別，當事人自不得據以提起再審之訴（參閱
    最高法院80年台再字第64號判決意旨）。又第三審發回更審
    之案件，下級審所應受其拘束者，以關於法律上之見解為限
    ，至第三審所指示應予調查之點，不過為應行調查之例示，
    並非限制下級審調查證據之職權，下級審於所指示之外，當
    然可為別種事實證據之調查（參閱最高法院20年上字第1407
    號判例）。
四、次按受扶養權利者，以不能維持生活而無謀生能力者為限。
    前項無謀生能力之限制，於直系血親尊親屬不適用之。民法
    第1117條定有明文。又民法第1119條亦明定：扶養之程度應
    按受扶養權利者之需要，與負扶養義務者之經濟能力及身分
    定之。是必須符合民法第1117條所定受扶養要件之受扶養權
    利者，始得進而依同法第1119條之規定，斟酌定其扶養之程
    度，應無疑義。經查本件前審，依最高法院94年台上字第
    983 號指示定扶養程度時，雖應注意調查受扶養權利者之須
    要及負扶養義務者之經濟能力及身分（民法第1119條），而
    不得逕以台灣省平均每人每年消費支出為計算再審原告所受
    扶養費損害之標準。然本院前審於最高法院所指示外，另予
    調查再審原告有無具備民法第1117條所定受扶養要件之證據
    ，並依調查所得之證據，認定再審原告於事件發生時，尚有
    數百萬元存款，且有房地居住，其嗣因訴訟之故，始將財產
    為處分，不能謂符合不能維持生活之要件等事實，而未予依
    民法第1119條定扶養程度，並駁回再審原告有關扶養費部分
    之請求，揆諸上開說明，即無違反民事訴訟法第478 條第4
    項規定之可言。是再審原告以原確定判決違反民事訴訟法第
    478 條第4 項規定及認定再審原告不符民法第1117條「不能
    維持生活」之要件等事實有誤云云為由提起本件再審之訴，
    尚難認有民事訴 訟法第496條第1項第1款之再審理由。
五、綜上所述，再審原告提起本件再審之訴，顯無理由，爰不經
    言詞辯論，逕以判決駁回之。
六、據上論結，本件再審之訴顯無理由，依民事訴訟法第502 條
    第2 項、第78條，判決如主文。
中    華    民    國    95    年    4     月    6     日
                            民事第三庭
                                審判長法官  張國彬
                                法      官  楊富強
                                法      官  吳登輝
以上正本證明與原本無異。
本判決不得上訴。
中    華    民    國    95    年    4     月    7     日
                                書  記  官  黎  珍
                                                      Q


司法院資訊處製作；財團法人民間司法改革基金會備份。
